ACORDAO-COMPLETO-2479083

ACÓRDÃO 1696/2021 ATA 26/2021 - PLENÁRIO

VISTOS, relatados e discutidos estes embargos de declaração opostos pela Construtora Queiroz Galvão S.A. em face do Acórdão 605/2021-TCU-Plenário, que julgou irregulares as suas contas e a condenou a pagamento de débito, bem como de multa prevista no art. 57 da Lei 8.443/1992;
ACORDAM os Ministros do Tribunal de Contas da União, reunidos em sessão do Plenário, ante as razões expostas pelo Relator e com fundamento no art. 34 da Lei nº 8.443/92 e no art. 157, § 4º, c/c o art. 217 do Regimento Interno, em:
9.1. conhecer dos embargos de declaração para, no mérito, rejeitá-los;
9.2. dar ciência deste acórdão à embargante.

Embargos de declaração contra acórdão que julgou as contas do recorrente irregulares e condenou-o ao pagamento de débito e de multa em razão de irregularidades nas obras executadas mediante convênio referente à interligação da BR-104 e BR-101, no extremo norte do Estado de Alagoas, correspondendo atualmente à BR-416.

Município de Ibateguara - AL.

3. Recorrente: Construtora Queiroz Galvão S.A. (33.412.792/0001-60).

13.1. Ministros presentes: Ana Arraes (Presidente), Benjamin Zymler, Raimundo Carreiro, Bruno Dantas, Vital do Rêgo (Relator) e Jorge Oliveira.
13.2. Ministros-Substitutos convocados: Marcos Bemquerer Costa e Weder de Oliveira.
13.3. Ministro-Substituto presente: Augusto Sherman Cavalcanti.

VITAL DO RÊGO

Ministro Vital do Rêgo.

Trata-se de tomada de contas especial (TCE) instaurada pela Superintendência Regional do Departamento Nacional de Infraestrutura de Transporte no Estado do Rio Grande do Norte - Dnit/RN, cujos desdobramentos resultaram na citação dos em desfavor da Sra. Eudócia Maria Holanda de Araújo Caldas, prefeita de Ibateguara/AL nas gestões 2005-2008 e 2009-2012; dos Srs. Marnes Costa Machado Gomes e Francisco de Sousa Ferraz, na condição de ex-Secretários de Infraestrutura e Obras do município; do Sr. Jayme Adolfo de Oliveira Carneiro, na condição de Engenheiro Supervisor da Obra pela empresa Cetera - Consultoria e Projetos Ltda.; e da empresa Queiroz Galvão S.A.
Após as devidas apurações, este TCU prolatou o Acórdão 605/2021-TCU-Plenário, por meio do qual julgou regulares com ressalva as contas da Sra. Eudócia Maria Holanda de Araújo Caldas, do Sr. Marnes Costa Machado Gomes e do Sr. Jayme Adolfo de Oliveira Carneiro.
Na mesma decisão, concluiu-se pela irregularidade das contas do Sr. Francisco de Sousa Ferraz, com aplicação da multa do art. 58, inciso II, da Lei 8.443/1992; e também pela irregularidade das contas da empresa Queiroz Galvão S/A, com a condenação em débito e aplicação da multa do art. 57 da Lei Orgânica do TCU.
Na presente fase recursal, a empresa Queiroz Galvão S.A. opôs embargos de declaração contra a mencionada decisão, ante as irregularidades apuradas na gestão dos recursos repassados por meio do Convênio de Delegação TT-366/2005, de 30/12/2005, com vigência inicial estipulada para o período de 11/1/2006 a 6/9/2006 (peça 1, p. 286-298) .
No que se refere especificamente à recorrente, o débito imputado refere-se à utilização de patrulha de equipamentos distinta da atestada e paga, e à adoção de distâncias médias de transporte (DMT) superiores às efetivamente praticadas na obra.
A construtora Queiroz Galvão S.A. alega haver vícios de omissão e contradição na decisão embargada, consoante argumentos recursais apresentados na peça 122, como se transcreve:
CONSTRUTORA QUEIROZ GALVÃO S.A. ("CQG") , já qualificada nos autos, vem, respeitosamente, à presença de Vossa Excelência, nos termos do art. 287 do Regimento Interno do Tribunal de Contas da União (RITCU) , opor EMBARGOS DE DECLARAÇÃO COM EFEITOS INFRINGENTES em face do Acórdão 605/2021-TCU-Plenário, pelas razões a seguir expostas: 
Cuidam os autos de Tomadas de Contas Especial instaurada pelo TCU em razão de supostas irregularidades na gestão dos recursos repassados por meio do Convênio de Delegação TT-366/2005, direcionados para a continuidade das obras de melhoramento da BR-416/AL, executados pela Construtora Queiroz Galvão. 
Muito embora a CQG tenha demonstrado a regularidade do contrato, esta Egrégia Corte condenou a empresa por suposto dano relacionado (i) à utilização de patrulha de equipamentos distinta da atestada e paga; e (ii) à adoção de DMT superiores às efetivamente praticadas na obra, no valor de R$ 4.862.913,43 (data-base de 30/06/2020) , além de lhe ter aplicado multa no valor de R$150.000,00, nos termos do art. 57 da Lei 8.443/1992. 
Ocorre que o decisum ora embargado, com todo o respeito, incorreu em omissões e contradições, cujo saneamento inevitavelmente implicará a revisão das determinações impostas no Acórdão 605/2021-TCU-Plenário, incluindo pelo reconhecimento da prescrição do suposto dano e da pretensão punitiva, nos termos expostos a seguir. 
Especialmente em relação à prescrição, a r. decisão embargada afastou a ocorrência da prejudicial de mérito sob o único fundamento de que não houve o trânsito em julgado do Acórdão do Supremo Tribunal Federal que julgou o Tema 899, por estarem pendentes de apreciação os embargos de declaração opostos pela Advocacia-Geral da União - AGU. 
Contudo, a r. decisão foi omissa ao não enfrentar o fato de que, em sendo decisão de tema de repercussão geral, a referida decisão possui aplicabilidade imediata nos Tribunais nacionais, o que inclui o Tribunal de Contas da União. Este, inclusive, é o entendimento do Ministério Público do próprio TCU, conforme disposto em fundamentado parecer da Procuradoria-Geral no âmbito do processo TC Processo 027.624/2018-8:  
11. Não se olvide ainda do entendimento consolidado da Suprema Corte no sentido de que a existência de precedente firmado pelo Plenário autoriza o julgamento imediato de causas que versem sobre o mesmo tema, independentemente da publicação ou do trânsito em julgado do "leading case" (ARE 673.256-AgR, rel. Min. Rosa Weber; ARE 930.647-AgR/PR, rel. Min. Roberto Barroso; RE 611.683- AgR/DF, rel. Min. Dias Toffoli, entre outros) .  
12. Adicionalmente, deve ser considerado que a prescrição e a decadência são matérias de ordem pública que podem ser arguidas em qualquer tempo e grau de jurisdição e, inclusive, ser reconhecidas de ofício pelo julgador, o que nos leva à convicção de que o novo entendimento veiculado pelo RE 636.886 (tema 899) tem aplicação imediata a todos os processos em curso no TCU, independentemente da época da ocorrência dos fatos. (g/n) 
Em relação à patrulha de equipamentos utilizada, tema central da discussão deste processo, a r. decisão embargada concluiu pela existência de dano ao erário, ao argumento de que "os auditores registraram que o vasto acervo fotográfico da obra disponibilizado à equipe demonstrava a preponderante utilização de escavadeira e caminhões nos serviços executados pela contratada, sem a presença do trator de esteiras (peça 6, p. 323-329) ", ao passo que a ora Embargante teria sustentado sua manifestação "alguns poucos registros em diário de obra e de uma única foto". 
Nesse ponto, com todo o respeito, a r. decisão embargada acabou sendo contraditória na medida em que destacou que a comprovação do suposto dano teria decorrido de "vasto acervo fotográfico", quando, na realidade, foram apresentadas apenas 04 fotografias dos meses de agosto/2006, outubro/2006 e novembro/2008. 
Noutro passo, os elementos de prova da Embargante, classificados como insuficientes, totalizam na mesma medida 04 documentos, sendo 01 fotografia e 03 registros de diário de obra (Diários de Obras nº . 75424, 75437 e 75440 - Peça 14, p. 142/155 e p. 158) , não se vislumbrando diferença de valor probatório entre os registros fotográficos do Relatório da CGU e os diários de obra acostados pela ora Embargante, sobretudo em se tratando de documentos que possuem a assinatura do fiscal da obra, confirmando a presença dos equipamentos em campo. 
Ademais, a r. decisão, com as devidas vênias, ainda foi omissa por deixar de observar que os elementos de prova apresentados pela Embargante se deram justamente na intenção de comprovar a fragilidade das 04 fotografias utilizadas como prova de suposto dano, na medida em que, naquelas mesmas datas, haviam registros em diário de obra de uso dos equipamentos constantes da CPU pactuada e não apenas os constantes nas fotografias indicadas. 
Ou seja, do mesmo modo que a Fiscalização juntou documentos datados de 2006 (agosto e outubro) e 2008 (novembro) , a CQG juntou fotografia e diários de obra de 2007 (dezembro) e 2008 (novembro e dezembro) . Vê-se que os diários de obra são explícitos em apontar de forma precisa o maquinário utilizado pela empresa na execução dos serviços: escavadeira hidráulica acoplada com um rompedor, dois tratores de esteira, com lamina do tipo Caterpillar D-8H ou similar, e rolo do tipo Raster Caterpillar ou similar. 
Esclarecida essa contradição, tem-se comprovada a ausência de prova suficiente para o apontamento de tal irregularidade, não podendo uma condenação se pautar em poucas fotografias que comprovadamente não contemplam todas as informações de campo, ao mesmo tempo em que desconsidera importantes provas apresentadas pela contratada. 
Demais disso, data máxima vênia, a decisão proferida também foi omissa ao afirmar que "a irregularidade seria contornada se, à época, a contratada tivesse apresentado medições com os equipamentos de fato utilizados, ou seja, com escavadeiras e caminhões, no lugar de realizar as medições por "química". No entanto, como asseverado, os diários de obra foram apresentados com essas informações, as quais não foram analisadas. Ademais, como se sabe, é natural que na dinâmica da obra sejam utilizados equipamentos variados, inviável que um mesmo item de serviço contemple preços distintos a partir do uso de diferentes equipamentos para a devida execução e remuneração. 
Como destacado nos autos, não há norma que determine os equipamentos a serem utilizados nos serviços de escavação, carga e transporte, assim como que vincule a forma de medição ao tipo de equipamento utilizado. Os itens 5 e 81 da norma do DNER-ES280/97 indicam que os equipamentos devem ser escolhidos de acordo com as condições da obra, bem como ressalta a importância de se verificar o volume de serviço executado e a distância transportada, independente do equipamento utilizado.  
No tocante à análise das DMT's, o Acórdão embargado afastou toda a argumentação de defesa com base no entendimento de que não teriam sido "apresentados outros mapas oficiais para contradizer aqueles utilizados na auditoria". Contudo, com o devido respeito, a r. decisão foi omissa ao não enfrentar os fundamentos postos pela Embargante em sua defesa, quais sejam: 
Em relação à DMT do material utilizado na camada de sub-base 
Que foi autorizada a exploração de uma área pertencente a Usina Serra Grande, distante 7 km da estaca 28, conforme se verifica do Diário de Obra n. 75407, do dia 13/11/2006 (Peça 14, pg. 125) . Em face do volume disponível, a utilização do material proveniente da referida jazida foi autorizada até o KM 17 da rodovia; 
Que foi registrado pela empresa Consultora no Relatório de Soluções Técnicas (Peça 13, pg. 351) , a distância média de transporte da nova jazida até o local de aplicação nas obras (7KM) estava dentro do previsto pelo Projeto, além do material utilizado ser compatível com a especificação exigida; 
Que em substituição à jazida areinha (J2) , foi indicada a jazida denominada Serra, localizada a margem do trecho (KM 17) , a partir do KM 17 (Serra da Catita) até o final do segmento, para ser usada na camada de sub-base do pavimento; e 
Que, considerando o exposto nos referidos documentos, é possível verificar que houve, em verdade, uma diferença de 5,93 km (DMT ponderada) entre as distâncias calculadas e as que efetivamente foram praticadas. 
Em relação à DMT dos ligantes betuminosos e aos agregados (TSD) 
Que as alterações de DMT ocorreram por fatos alheios à responsabilidade da CQG e, ainda, não representaram alterações significativas; 
Que a variação identificada entre os cálculos da Construtora e do TCU é de meros 1,97%, representando uma alteração mínima no valor dos serviços, não havendo que se falar em qualquer irregularidade. 
Como bem destacado pelo r. Acórdão embargado, a discussão se restringe às distâncias de fato percorridas pela CQG na execução dos serviços, entretanto, deixa de realizar essa apuração a partir do acervo documental juntado aos autos e acima indicado, os quais não podem ser desconsiderados. 
Por fim, no tocante à multa aplicada, deve-se ressaltar que, nos termos da própria Lei Orgânica do TCU, os juros de mora devem ser elididos quando verificada a boa-fé. No presente caso, não é possível identificar indícios de que a CQG tenha agido de outra forma, pois o que se discute é justamente a liberdade da empresa de formular seus cálculos de serviços, não se enquadrando como uma irregularidade. 
O próprio art. 12, §2º da Lei nº . 8.443/1992 é claro ao determinar que, em caso de boa-fé dos responsabilizados pelo débito, é cabível o afastamento dos juros e da multa.  
Nesse sentido, sanadas todas as omissões e contradições apontadas, faz-se necessário o afastamento da multa arbitrada, por consequência. 
Diante disso, pede-se o acolhimento dos presentes embargos, para que: 
a) Seja sanada a omissão a respeito da ocorrência da prescrição, considerando que as decisões proferidas pelo Supremo Tribunal Federal em sede de repercussão geral possuem aplicabilidade imediata e, por conseguinte, seja reconhecida a prejudicial de mérito no caso; 
b) Subsidiariamente, seja sanada as omissões e contradições em relação às irregularidades apontadas, com a devida apreciação dos argumentos formulados pela CQG, que comprovam a regularidade dos equipamentos utilizados e das DMT's praticadas. 
Considerando o disposto no art. 34, §2º, Lei 8.443/1992 e art. 287, §3º, Regimento Interno do TCU, pede-se o efeito suspensivo dos presentes embargos declaratórios quanto aos itens 9.3 e 9.4 do Acórdão 605/2021-TCU-Plenário. 
É o relatório.

Tathiane Vieira Viggiano Fernandes (OAB/DF 27.154) e outros, representando Construtora Queiroz Galvão S.A.

Não atuou.

EMBARGOS DE DECLARAÇÃO. ALEGAÇÕES DE OMISSÕES E CONTRADIÇÃO EM DECISÃO QUE APRECIOU TOMADA DE CONTAS ESPECIAL. CONHECIMENTO. MATÉRIA TRATADA EXPRESSAMENTE NA DELIBERAÇÃO RECORRIDA. INEXISTÊNCIA DE OMISSÕES E CONTRADIÇÃO. REJEIÇÃO.

TOMADA DE CONTAS ESPECIAL (TCE)

não atuou.

O presente feito trata, originalmente, de tomada de contas especial instaurada pela Superintendência Regional do Departamento Nacional de Infraestrutura de Transporte no Estado do Rio Grande do Norte - Dnit/RN, tendo em vista a existência de irregularidades nas obras executadas mediante convênio relativas ao Contrato 001/2000, celebrado entre a Prefeitura Municipal de Ibateguara/AL e a empresa Queiroz Galvão S.A., referente à interligação da BR-104 e BR-101, no extremo norte do Estado de Alagoas, correspondendo atualmente à BR-416.
Na fase preliminar do processo, foi promovida a citação da Sra. Eudócia Maria Holanda de Araújo Caldas, prefeita de Ibateguara-AL nas gestões 2005-2008 e 2009-2012; dos Srs. Marnes Costa Machado Gomes e Francisco de Sousa Ferraz, na condição de ex-secretários de infraestrutura e obras do município; do Sr. Jayme Adolfo de Oliveira Carneiro, na condição de engenheiro supervisor da obra pela empresa Cetera - Consultoria e Projetos Ltda.; e da empresa Queiroz Galvão S.A., empresa executora.
Após as devidas apurações, este TCU prolatou o Acórdão 605/2021-TCU-Plenário, por meio do qual julgou regulares com ressalva as contas da Sra. Eudócia Maria Holanda de Araújo Caldas, do Sr. Marnes Costa Machado Gomes e do Sr. Jayme Adolfo de Oliveira Carneiro.
Na mesma decisão, concluiu-se pela irregularidade das contas do Sr. Francisco de Sousa Ferraz, com aplicação da multa do art. 58, inciso II, da Lei 8.443/1992; e também pela irregularidade das contas da empresa Queiroz Galvão S/A, com a condenação em débito e aplicação da multa do art. 57 da Lei Orgânica do TCU.
Na presente fase, a construtora apresentou embargos de declaração em face do Acórdão 605/2021-TCU-Plenário, nos quais aduziu a existência de pontos omissos na deliberação atacada, além de uma contradição, nos termos que se seguem (peça 122) :
a) a decisão embargada teria afastado a ocorrência da prescrição sob o único fundamento de que não houve o trânsito em julgado do Acórdão do Supremo Tribunal Federal (STF) que apreciou o Tema 899, por estarem pendentes de apreciação os embargos de declaração opostos pela Advocacia-Geral da União - AGU, o que resultaria em omissão porque este TCU não teria enfrentado o fato de que, em sendo decisão de tema de repercussão geral, a referida decisão possui aplicabilidade imediata nos Tribunais nacionais, o que inclui o Tribunal de Contas da União, nos termos do que vem entendendo o próprio Ministério Público junto ao TCU (TC Processo 027.624/2018-8) ;
b) também teria havido omissão porque o acórdão embargado teria deixado de observar outros elementos de prova apresentados pela embargante, a saber registros em diário de obra de uso dos equipamentos constantes da CPU pactuada, relativos às mesmas datas das quatro fotografias que foram utilizadas como elementos probatórios, provas mais frágeis, segundo alegado na peça recursal;
c) no mesmo passo, também teria havido omissão porque os diários de obra foram apresentados com as informações sobre os equipamentos utilizados, as quais não foram analisadas, limitando-se a decisão a afirmar que "a irregularidade seria contornada se, à época, a contratada tivesse apresentado medições com os equipamentos de fato utilizados, ou seja, com escavadeiras e caminhões, no lugar de realizar as medições por "química";
d) No tocante à análise das distâncias médias de transporte (DMT) , o acórdão embargado teria afastaddo toda a argumentação de defesa apenas com base no entendimento de que não teriam sido "apresentados outros mapas oficiais para contradizer aqueles utilizados na auditoria", mas não teria enfrentado (omissão) os fundamentos postos pela Embargante em sua defesa, tais como: 
Em relação à DMT do material utilizado na camada de sub-base 
Que foi autorizada a exploração de uma área pertencente a Usina Serra Grande, distante 7 km da estaca 28, conforme se verifica do Diário de Obra n. 75407, do dia 13/11/2006 (Peça 14, pg. 125) . Em face do volume disponível, a utilização do material proveniente da referida jazida foi autorizada até o KM 17 da rodovia; 
Que foi registrado pela empresa Consultora no Relatório de Soluções Técnicas (Peça 13, pg. 351) , a distância média de transporte da nova jazida até o local de aplicação nas obras (7KM) estava dentro do previsto pelo Projeto, além do material utilizado ser compatível com a especificação exigida; 
Que em substituição à jazida areinha (J2) , foi indicada a jazida denominada Serra, localizada a margem do trecho (KM 17) , a partir do KM 17 (Serra da Catita) até o final do segmento, para ser usada na camada de sub-base do pavimento; e 
Que, considerando o exposto nos referidos documentos, é possível verificar que houve, em verdade, uma diferença de 5,93 km (DMT ponderada) entre as distâncias calculadas e as que efetivamente foram praticadas. 
Em relação à DMT dos ligantes betuminosos e aos agregados (TSD) 
Que as alterações de DMT ocorreram por fatos alheios à responsabilidade da CQG e, ainda, não representaram alterações significativas; 
Que a variação identificada entre os cálculos da Construtora e do TCU é de meros 1,97%, representando uma alteração mínima no valor dos serviços, não havendo que se falar em qualquer irregularidade. 
e) a decisão embargada teria sido contraditória na medida em que destacou que a comprovação do suposto dano teria decorrido de "vasto acervo fotográfico", quando, na realidade, foram apresentadas apenas 04 fotografias dos meses de agosto/2006, outubro/2006 e novembro/2008, ao mesmo tempo em que rejeitou os argumentos da embargante porque ela teria sustentado sua manifestação em "alguns poucos registros em diário de obra e de uma única foto". (grifos acrescidos) 
Com esses argumentos, a embargante apresenta os seguintes pedidos:
a) seja sanada a omissão a respeito da ocorrência da prescrição, considerando que as decisões proferidas pelo Supremo Tribunal Federal em sede de repercussão geral possuem aplicabilidade imediata e, por conseguinte, seja reconhecida a prejudicial de mérito no caso; 
b) subsidiariamente, sejam sanadas as omissões e contradições em relação às irregularidades apontadas, com a devida apreciação dos argumentos formulados pela construtora Queiroz Galvão, que comprovam a regularidade dos equipamentos utilizados e das DMT's praticadas. 
Presentes os requisitos de admissibilidade aplicáveis à espécie, conheço dos embargos, com fundamento nos arts. 32, inciso II, e 34 da Lei 8.443/1992. 
Quanto ao mérito, não acolho os argumentos da embargante, consoante passo a expor.
No que se refere à pretensa omissão porque a decisão "não teria enfrentado o fato de que, em sendo decisão de tema de repercussão geral, a referida decisão possui aplicabilidade imediata nos Tribunais nacionais, o que inclui o Tribunal de Contas da União, nos termos do que vem entendendo o próprio Ministério Público junto ao TCU (TC Processo 027.624/2018-8) ", ressalto que o tema foi abordado na decisão da seguinte maneira, consoante transcrevo:
50.	Por fim, no tocante a uma possível prescrição do débito, informo que a decisão do Supremo Tribunal Federal (STF) no Tema 899, cuja repercussão geral foi reconhecida no âmbito do RE 636.886, ainda não transitou em julgado naquela Corte, estando pendente de apreciação de embargos de declaração opostos pela Advocacia-Geral da União (AGU) , justamente para melhor compreensão de seu exato alcance.
51.	Diante das incertezas geradas acerca do instituto da prescrição da pretensão ressarcitória, cujo deslinde na Suprema Corte poderá assumir novos contornos, tenho optado por continuar a seguir a jurisprudência dominante nesta Corte de Contas, sedimentada na Súmula TCU 282, segundo a qual é imprescritível a pretensão de ressarcimento por parte da União.
52.	Registro que recentes decisões deste Tribunal, adotadas após o que restou deliberado pelo STF no Tema 899, também abraçaram a tese da imprescritibilidade da pretensão ressarcitória no âmbito do controle externo, a exemplo dos Acórdão 5236/2020-TCU-Primeira Câmara, 6.171/2020-TCU-2ª Câmara, 6.084/2020-TCU-1ª Câmara, 5.681/2020-TCU-2ª Câmara, 6.846/2020-TCU-2ª Câmara, 6.676/2020-TCU-2ª Câmara, 6.707/2020-TCU-2ª Câmara, 6.473/2020-TCU-1ª Câmara, 6.466/2020-TCU-1ª Câmara, 6.465/2020-TCU-1ª Câmara, entre outros.
Assim, não há omissão, contradição ou obscuridade na fundamentação do aresto atacado, mas sim evidente irresignação quanto ao entendimento do Tribunal sobre a matéria. Como não houve omissão, a embargante pode rediscutir o tema com interposição de recurso próprio a esse fim.
No que se refere a eventual omissão do julgado quanto à análise dos registros em diários de obra sobre o uso em obra dos equipamentos especificados em projeto para os serviços de escavação, carga e transporte (ECT) , a recorrente alega que a decisão não avaliou registros nesse tipo de documento ao deliberar sobre o assunto.
Ela também aduz que as fotos que serviram como elemento de prova para este TCU demonstrar que a construtora usou outros equipamentos, que conferem maior produtividade e menor preço aos serviços, seriam das mesmas datas dos registros do uso em obra dos equipamentos especificados em projeto que resultam em preços maiores para as composições, a despeito de não ter realizado a análise sobre os referidos documentos.
Primeiramente, ressalto que consignei no voto da decisão combatida, mais precisamente em seu § 19, que acompanhava parcialmente as propostas da SecexTCE e do MPTCU, cujas análises adotei como minhas razões de decidir, naquilo que não contradiziam as ponderações e propostas ali efetuadas.
Do voto condutor da decisão embargada, quanto ao dano oriundo do uso de patrulha de equipamentos distinta da prevista em projeto para execução de serviços de terraplenagem, extrai-se que as razões de decidir foram assim expressas:
25.	No caso dos serviços de terraplenagem, relembro que a fiscalização da Controladoria-Geral da União ocorreu durante a execução dos serviços e que, naquela ocasião, os auditores registraram que o vasto acervo fotográfico da obra disponibilizado à equipe demonstrava a preponderante utilização de escavadeira e caminhões nos serviços executados pela contratada, sem a presença do trator de esteiras (peça 6, p. 323-329) . Além disso, a própria Prefeitura de Ibateguara/AL admitiu a substituição dos equipamentos, em resposta ao Controle Interno, naquela primeira oportunidade.
26.	Desse modo, não são suficientes os argumentos da Queiroz Galvão S/A de que, em parte do serviço de terraplenagem, utilizou sim a patrulha inicialmente prevista (tratores e caminhões) , e de que em alguns trechos teria utilizado equipamento mais caro (escavadeira acoplada com rompedor) , sem que tivesse recebido por ele.
27.	A verdade é que a irregularidade seria contornada se, à época, a contratada tivesse apresentado medições com os equipamentos de fato utilizados, ou seja, com escavadeiras e caminhões, no lugar de realizar as medições por "química". Dessa forma, seria possível contabilizar as áreas nas quais ela afirma ter adotado a patrulha inicialmente prevista e até mesmo o uso de escavadeira acoplada com rompedor, consoante alegado. Porém, a apresentação de alguns poucos registros em diário de obra e de uma única foto é insuficiente para afastar as constatações da equipe da CGU, que esteve em campo quando da realização das obras. (grifos acrescidos) 
Percebe-se, de imediato, que a decisão avaliou sim os registros de diário de obra trazidos pela embargante. Por oportuno, assinalo que os dados que constam na defesa da recorrente (peça 83, pp.18 a 20) remontam a situações excepcionais, em que patrulha de menor produtividade e geralmente de maior custo unitário foi utilizada apenas para atender justamente esse tipo de situação, as quais transcrevo:
Folha 75424 em 10/12/2007 (peça 83, p. 18) : Em face da ocorrência de vários blocos de rocha, entre as estacas 840 e 890, resolveu esta consultora indicá-los para o enrocamento de pedras dos taludes dos aterros localizados entre as estacas 938 e 1008, e para tal fica a construtora autorizada a processar a redução dos mesmos na pista através do uso de uma escavadeira acoplada a um rompedor ou similar...    
Folha 75437 em 13/11/2008 (peça 83, p. 19) : Em face da necessidade de um trator de esteira com lâmina (228 kW) para os serviços de terraplenagem em rocha (enrocamento em pedra jogada) , resolveu a construtora colocar nesta data um D-8: Caterpilar... 
Folha 75440 em 5/12/2008 (peça 83, p. 20) : Em face da grande ocorrência de material rochoso, a construtora fez chegar à obra mais um trator Caterpillar com lâmina, ... sem falar da escavadeira hidráulica... acoplada com rompedor.    
Diante dos fatos relatados, temos aqui três possibilidades de patrulha distintas: aquela que consta no acervo fotográfico da CGU como evidência de uso pela contratada; as orçadas pelo projeto (inicialmente previstas) ; e uma que contempla equipamentos com rompedor para material rochoso. Todas essas em ordem crescente de custo unitário de ECT. A construtora tentou demonstrar em sua defesa que, além de também ter utilizado os equipamentos previstos em projeto, também colocou em obra maquinário cujo serviço até poderia custar mais, mas que não reivindicou a inclusão em seu preço por entender que os custos são referenciais. 
Ocorre que a decisão não acatou os argumentos da defendente, como se observa no parágrafo 27 do voto do Acórdão 605/2021-TCU-Plenário, transcrito acima. Agora, a empresa alega omissão em franca tentativa de rediscutir o mérito. Ademais, a decisão considerou o fato de a própria prefeitura do município confirmar o uso na obra da patrulha de maior produtividade e menor custo, inadvertidamente não orçada no projeto básico. 
O fato de a decisão não concordar com os argumentos de defesa não significa que o ponto não foi analisado nas razões de decidir. Por certo, a embargante poderá fazer uso do tipo recursal adequado para reavaliação dos seus argumentos. 
Ainda sobre o mesmo ponto, qual seja a alegada omissão "porque os diários de obra foram apresentados com as informações sobre os equipamentos utilizados, as quais não foram analisadas, limitando-se a decisão a afirmar que "a irregularidade seria contornada se, à época, a contratada tivesse apresentado medições com os equipamentos de fato utilizados, ou seja, com escavadeiras e caminhões, no lugar de realizar as medições por "química.", valem as mesmas considerações feitas nos parágrafos acima. Consignei que apenas uma foto e os poucos registros em diário de obra não seriam suficientes para comprovar o efetivo e recorrente uso da patrulha orçada em projeto na obra.
O mesmo foi alegado em relação às distâncias médias de transporte (DMT) . A recorrente mais uma vez argumenta que os seus elementos de defesa não foram considerados pela decisão. Tanto os parágrafos 76 e 77 da instrução da Seinfra, transcrita no relatório do Acórdão 605/2021-TCU-Plenário, quanto os itens 23 e 24 do voto abordaram a questão e fazem, inclusive, remissão às peças da defesa da embargante: 
76.	Finalmente, em relação à insignificância do dano, observa-se que o montante calculado na instrução de citação foi de R$ 687.057,70, expressivo em relação ao contrato total de R$ 28,7 milhões.
77.	Em relação à justeza das quantidades apontadas, observa-se que a Queiroz Galvão argumentou que as distâncias coletadas a partir dos mapas não condiziam com a realidade, havendo uma diferença a maior (5,93 km para sub-base e 12,9 km para o CBUQ) quando medido in loco  (peça 83, p. 25 e 26) . Ocorre que esse argumento, desprovido de prova (outros mapas oficiais contradizendo os mapas utilizados na auditoria) , não pode ser utilizado para alterar os quantitativos utilizados para cálculo do dano.
23.	Em relação à Distância Média de Transporte (DMT) , a Queiroz Galvão alega que as alterações das jazidas inicialmente previstas não decorreram de sua vontade e que as distâncias coletadas a partir dos mapas não condiziam com a realidade, havendo uma diferença a maior (5,93 km para sub-base e 12,9 km para o CBUQ) , quando medido in loco  (peça 83, p. 25 e 26) .
24.	Esclareço que não se discute nos autos a necessidade de alteração das jazidas. O debate restringe-se às distâncias de fato percorridas. Dessa forma, como não foram apresentados outros mapas oficiais para contradizer aqueles utilizados na auditoria, não é possível acatar o argumento. (grifos acrescidos) 
Nesse passo, não há como acolher os argumentos de omissão, vício passível de ser avaliado mediante embargos, em face da tentativa da recorrente de reavaliar o mérito do julgado. Como já disse, não acolher os elementos de defesa da parte não significa ausência de análise na decisão.
Por fim, a construtora aponta possível contradição pelo fato de este TCU não ter acolhido como elemento de prova uma única fotografia e os registros no diário de obras trazidos por ela, ao passo em que acolheu apenas quatro fotografias produzidas pela Controladoria-Geral da União para comprovar a utilização de equipamentos em campo, de maior produtividade e menor custo no item de serviço ECT, não discriminados na composição do projeto da obra.
Para assim decidir, o voto condutor do acórdão fundamentou como evidência vasto acervo fotográfico produzido pela CGU:
25.	No caso dos serviços de terraplenagem, relembro que a fiscalização da Controladoria-Geral da União ocorreu durante a execução dos serviços e que, naquela ocasião, os auditores registraram que o vasto acervo fotográfico da obra disponibilizado à equipe demonstrava a preponderante utilização de escavadeira e caminhões nos serviços executados pela contratada, sem a presença do trator de esteiras (peça 6, p. 323-329) . Além disso, a própria Prefeitura de Ibateguara/AL admitiu a substituição dos equipamentos, em resposta ao Controle Interno, naquela primeira oportunidade.
À primeira vista, parece estranho nominar de "vasto acervo fotográfico" apenas quatro fotos retiradas do relatório produzido pela CGU. Concordo que, à primeira impressão, pode parecer uma contradição. No entanto, há uma explicação lógica para tal.
Quando se observa que o termo "vasto acervo fotográfico" foi retirado do relatório produzido pela auditoria da CGU e que este relatório congregou exames realizados sobre as 038 Ações de Governo executados na base municipal de Ibateguara/AL em decorrência do 29º Evento do Projeto de Fiscalização a partir de Sorteios Públicos (471 páginas) , de pronto se concluiu que aquele órgão não contemplou no corpo do documento todas as evidências que ali caberiam por um motivo óbvio: o relatório tomaria tamanho desproporcional para o seu manuseio.
Assim, não foi este TCU quem atribuiu o termo "vasto acervo fotográfico", e sim o próprio controle interno, consoante se transcreve das páginas 328 e 329 do aludido documento (peça 6) :
ANÁLISE DO CONTROLE INTERNO: Primeiramente verifica-se que a PMI/AL confirma que não utilizou patrulha de equipamentos formada por trator de esteiras, pá carregadeira e caminhões para execução dos serviços de terraplenagem, e, ainda assim, realizou, impropriamente, medições e pagamentos do serviço como se tivesse sido executado com estes equipamentos. A PMI/AL confirmou que a ECT foi realizada com escavadeiras e caminhões, porém afirma que também utilizou o trator de esteiras, alegando sua necessidade em razão "do grande desnível transversal que existe em vários trechos da obra, impossibilitando a utilização apenas da escavadeira hidráulica". 
O vasto acervo fotográfico da obra disponibilizado à equipe de fiscalização demonstra a preponderante utilização de escavadeira e caminhões nos serviços executados pela contratada, sem a presença do trator de esteiras, inclusive na Serra da Catita - estaca 800 a estaca 1000, segmento com rampas de elevadas declividades. Ainda assim, se a empresa realmente utilizou o trator de esteiras na execução dos serviços de ECT, foi por sua conveniência, e não por necessidade, tendo em vista que as escavadeiras atualmente produzidas são aplicáveis na maioria das situações topográficas, superando rampas de elevadas declividades, e mostram-se plenamente adequadas às características da obra em questão. Este entendimento é atualmente corrente na bibliografia que trata do tema. Tal fato está explícito na opinião dos autores Isaac Abram e Aroldo Rocha: "A cada dia que passa, estão sendo mais utilizadas escavadeiras hidráulicas nos serviços de terraplenagem, preferindo-se os equipamentos de maior porte, visto que podem ser usados nas operações de escavação e carga, sem mais a necessidade da utilização de tratores de esteiras na escavação. Conjugado com o uso de caminhões, esses equipamentos estão substituindo inclusive os motoscrapers, na execução da terraplenagem" (grifo nosso) .
Mesmo diante do exposto, ainda cabe relatar que caso fosse imprescindível a utilização de tratores de esteiras em conjunto com escavadeiras nas operações de escavação e carga, o que não é razoável, seria necessário uma demonstração objetiva, por meio de memorial específico, dos cálculos matemáticos que fundamentaram a impossibilidade técnica e econômica da utilização isolada da escavadeira hidráulica. Ressalta-se que não foi apresentada nenhuma demonstração matemática que fundamente a justificativa apresentada. A PMI/AL limitou-se a apresentar composições de preços unitários, sem qualquer fundamento técnico que justifique a adoção dos coeficientes de produtividade por ela adotados.
Em trabalhos de auditoria é comum se anexar ao corpo do relatório apenas parte das evidências a fim de corroborar os achados, sendo que outros documentos ficam armazenados como papéis de trabalho. A CGU utiliza o termo "vasto acervo fotográfico" a fim de confirmar a preponderância do uso da patrulha mais eficiente e com menor custo pela contratada ao longo da obra. Por certo, não há razoabilidade em se anexar todas as fotos no corpo do relatório e, exatamente por isso, a equipe deu ênfase ao número de fotos que usou para concluir acerca da irregularidade com a expressão "vasto acervo fotográfico". 
Esclarecida a questão, não acolho as alegações do recorrente como contradição.
Verifica-se, então, que as razões apresentadas foram devidamente analisadas no Acórdão 605/2021-TCU-Plenário e todas as questões foram sopesadas, não caracterizando qualquer omissão ou contradição o fato de não terem sido adotadas as teses e interpretações preferidas pela embargante.
Assim, ausentes os vícios alegados no acórdão recorrido, rejeito os presentes embargos apresentados pela empresa Queiroz Galvão S.A.
Ante o exposto, voto no sentido de que seja aprovado o acórdão que ora submeto à deliberação deste Colegiado.
TCU, Sala das Sessões, em 14 de julho de 2021.
Ministro VITAL DO RÊGO 
Relator